臺灣高等法院民事裁定
111年度家抗字第53號
抗  告  人  洪天得
            洪美珠
            洪美容  住○○市○○區○○○路0段000號00樓                        之0
            洪麗花
            洪珠源
上列抗告人因與相對人洪緣間回復繼承權事件，對於中華民國11
1年5月20日臺灣宜蘭地方法院110年度家繼訴字第11號所為裁定
提起抗告，本院裁定如下： 
    主  文
抗告駁回。
抗告費用由抗告人負擔。
    理  由
一、按「訴訟標的對於數人必須合一確定而應共同起訴，如其中
    一人或數人拒絕同為原告而無正當理由者，法院得依原告聲
    請，以裁定命該未起訴之人於一定期間內追加為原告。逾期
    未追加者，視為已一同起訴。」，民事訴訟法第56條之1第1
    項定有明文，其立法意旨為「此係因訴訟標的對於數人必須
    合一確定而應共同起訴者，該數人未共同起訴，其當事人適
    格即有欠缺，故其中一人或數人拒絕同為原告，將使其他人
    亦無法以訴訟伸張或防衛其權利，自有未宜。為解決固有必
    要共同訴訟當事人適格之問題，乃明文規定法院得依聲請裁
    定命無正當理由而拒絕共同起訴之人追加為原告或擬制其為
    原告；至於拒絕同為原告是否有正當理由，則應由法院斟酌
    原告起訴是否為伸張或防衛權利所必要等情形決定之。」，
    準此，當事人依上開規定聲請法院裁定命追加當事人，被追
    加當事人拒絕同為原告如有正當理由時，法院固不得命其追
    加，惟須追加結果與該拒絕之人本身之法律上利害關係相衝
    突，亦即將使該拒絕之人在私法上之地位，受不利益之影響
    者，始得謂其拒絕有正當理由，至原告主張之權利是否存在
    係實體上問題，須經調查後方能確知，被追加當事人不得因
    之拒絕同為原告（最高法院93年度台抗字第403號、109年度
    台抗字第1215號、109年度台抗字第871號裁定參照）。次按
    「繼承人有數人時，在分割遺產前，各繼承人對於遺產全部
    為公同共有。」，民法第1151條定有明文。又公同共有之債
    權人起訴請求債務人履行債務，係公同共有債權之權利行使
    ，非屬回復公同共有債權之請求，尚無民法第821條規定之
    準用，而應依同法第831條準用第828條第3項規定，除法律
    另有規定外，須得其他公同共有人之同意，或由公同共有人
    全體為原告，其當事人之適格始無欠缺，自有上開規定之適
    用（最高法院110年度台上字第1961號、109年度台抗字第25
    0號裁判參照）。
二、查相對人洪緣在原法院以洪春福為被告，起訴（原法院110
    年度家繼訴字第11號，下稱本案訴訟）主張：伊、洪春福及
    抗告人均為被繼承人洪李盆之法定繼承人，洪春福為資產約
    新臺幣（下同）3,000萬元、全部股份共計15.5股之泰安當
    鋪之負責人，而被繼承人洪李盆之遺產有泰安當鋪之股份2
    股（下稱系爭股份），係借名登記在洪春福名下，洪春福拒
    絕將系爭股份列為遺產，依借名登記終止後之債權法律關係
    、民法第1146條及第767條第1項規定，及追加民法第184條
    第1項及第179條規定，洪春福應返還系爭股份予洪李盆之全
    體繼承人公同共有，此公同共有債權之行使，須由抗告人與
    伊一同為原告，當事人之適格始無欠缺，惟抗告人均無正當
    理由拒絕成為原告，為此，依民事訴訟法第56條之1第1項規
    定，聲請裁定命抗告人於一定期間內追加為原告等語。原法
    院以原裁定命抗告人應於該裁定送達翌日起7日內追加為原
    告，逾期未追加者，視為已一同起訴。抗告人不服，提起本
    件抗告。
三、抗告意旨略以：本件是否為固有必要共同訴訟不無疑問。又
    伊等之被繼承人洪李盆之遺產僅有合作金庫蘇澳分公司存款
    2,090元及三陽機車1部，依財政部北區國稅局遺產稅核定通
    知書所示，核定該機車價值為1萬元，再依臺北市商業處提
    供資料，泰安當舖為獨資並非合夥，亦無合夥契約存在，且
    洪春福自民國83年起即擔任泰安當舖負責人至今，組織型態
    均為洪春福一人獨資，所謂隱名合夥更無證據證明之，無法
    證明洪李盆之遺產有相對人主張之系爭股份存在，相對人提
    起本案訴訟完全為無中生有之杜撰，實為濫訴，伊等無法接
    受原法院將伊等列為追加原告，爰求為廢棄原裁定等語。
四、經查：
　㈠洪李盆於108年7月30日死亡，其繼承人包括相對人、洪春福
    及抗告人共7人，均未拋棄繼承乙情，為兩造所不爭執，復
    有繼承系統表、戶籍謄本及繼承人名冊可稽（見原法院110
    年度家調字第176號卷，下稱調字卷，第16至23頁）。又相
    對人以洪春福為被告，提起本案訴訟主張系爭股份為洪李盆
    持有，並借名登記在洪春福名下，洪春福拒絕將系爭股份列
    為遺產等情，依借名登記終止後之債權法律關係、民法第11
    46條及第767條第1項規定，及追加民法第184條第1項及第17
    9條規定，聲明請求洪春福應將系爭股份返還予洪李盆之全
    體繼承人公同共有乙節，有相對人之「家事起訴狀」、「民
    事準備（一）狀）」可考（見調字卷第1至3頁，原法院卷第
    96頁）。
  ㈡相對人提起本案訴訟，請求洪春福應將系爭股份返還予洪李
    盆之全體繼承人公同共有，係主張行使被繼承人洪李盆就系
    爭股份對洪春福之借名登記終止後之返還債權、侵權行為之
    損害賠償債權、不當得利之返還債權等，故非屬回復公同共
    有債權之請求，乃係公同共有債權之行使，而該等債權為洪
    李盆之全體繼承人公同共有，其訴訟標的對於全體公同共有
    人有合一確定之必要，準此，應由抗告人與相對人一同起訴
    ，當事人之適格始無欠缺。又原法院依相對人之聲請，於11
    1年3月30日通知抗告人就是否追加為原告具狀表示意見（見
    原法院卷第101頁），雖抗告人洪美珠、洪美容、洪麗花、
    洪珠源具狀陳稱：無意願為本案訴訟之原告等語（見原法院
    卷第145頁）；抗告人復提起抗告稱：洪李盆之遺產僅有存
    款2,090元及三陽機車1部，無法證明洪李盆遺產有系爭股份
    存在，泰安當鋪為洪春福一人獨資，無證據證明有所謂隱名
    合夥情事，故相對人起訴並非伸張正義或防衛權利所必要等
    語，惟並未表明追加結果與其本身之法律上利害關係有何相
    衝突，使其在私法上之地位，受不利益影響之情事，而相對
    人提起本案訴訟，依其主張之原因事實乃為伸張其繼承之權
    利所必要，若抗告人拒絕同為原告，將使本案訴訟之「原告
    」當事人不適格，妨害相對人正常權利之行使，至相對人之
    實體上請求有無理由，應經調查後方能確知，抗告人不得因
    之拒絕同為原告。另相對人之請求權基礎雖尚有民法第1146
    條及第767條第1項規定，然該等訴訟標的是否有理由，仍待
    原法院調查審認，相對人尚有依借名登記終止後之債權法律
    關係、民法第184條第1項及第179條規定為請求，為保障其
    正當權利之行使，即有使「原告」當事人適格之必要。準此
    ，原法院依相對人之聲請，依民事訴訟法第56條之1第1項規
    定，以原裁定命抗告人應於該裁定送達翌日起後7日內追加
    為原告，逾期未追加者，視為已一同起訴等語，核無違誤。
    抗告人猶執前揭相同陳詞提起本件抗告，指摘原裁定不當，
    求予廢棄，為無理由，應予駁回。
五、據上論結，本件抗告為無理由，爰裁定如主文。
中　　華　　民　　國　　111 　年　　7 　　月　　29　　日
                  家事法庭
                      審判長法  官   李媛媛
                            法  官   胡芷瑜
                            法  官   賴秀蘭
正本係照原本作成。
不得再抗告。　　　　　　　　　　　　　
中　　華　　民　　國　　111 　年　　8 　　月　　1 　　日
　　　　　　　　　　　　　　書記官   林淑貞